最高法院刑事判決　　　　　　九十四年度台上字第五五二九號
　　上　訴　人　乙○○
　　　　　　　　　　　　號
　　　　　　　　甲○○即林炯.
　　　　　　　　　　　　弄3號.
　　　　　　　　丙○○
　　　　　　　　　　　　之5
　　　　　　　　丁○○
上列上訴人等因背信案件，不服台灣高等法院台中分院中華民國
九十三年十月十三日第二審更審判決（九十三年度重上更(三)字第
四三號，起訴案號：台灣彰化地方法院檢察署八十四年度偵字第
三０三七號），提起上訴，本院判決如下：
    主  文
原判決撤銷，發回台灣高等法院台中分院。
    理  由
本件原判決撤銷第一審關於上訴人乙○○、甲○○（即林炯然）
、丙○○、丁○○（下稱上訴人等）部分之判決，改判各論處上
訴人等共同為他人處理事務，意圖為自己不法之利益，而為違背
其任務之行為，致生損害於本人之財產罪刑（丙○○、丁○○均
為連續犯），固非無見。
惟查：(一)、審判期日之訴訟程序，專以審判筆錄為證；又審判長
應將證物提示當事人、代理人、辯護人或輔佐人，使其辨認，該
證物如係文書而被告不解其意義者，應告以要旨；卷宗內之筆錄
及其他文書可為證據者，審判長亦應向當事人、代理人、辯護人
或輔佐人宣讀或告以要旨，刑事訴訟法第四十七條、第一百六十
四條、第一百六十五條第一項分別定有明文。上開規定，依同法
第三百六十四條規定為第二審審判程序所準用，以符事實審直接
審理之原則，必已踐行上開法定調查程序之證據，始得採為判決
之基礎。從而採為判決論據之證據，是否已踐行調查程序，自以
審判筆錄之記載為憑。原判決理由引用卷附證人許溪、陳忠武、
陳文德、陳培英、姜龍泉、陳春卿之證詞，彰化縣埤頭鄉農會入
會申請書、擔保放款借據、放款分戶卡、付款憑證、貸款之徵信
報告及公告現值資料、合作金庫匯出匯款帳、新竹縣新豐鄉農會
不動產調查表、盧朝杉等背信案之起訴書、同上案件之判決書、
台北市松山地政事務所函附貸放資料，採為判決基礎之部分證據
（見原判決第十頁第十四行至第十六行、第十一頁第八行、第十
二頁第五行、第十三頁第七行、第十八頁第十行、第二十三頁第
一行、第二行、第十五行、第二十四頁第一行、倒數第三行、第
二十五頁第三行至第五行、第二十六頁第十行、第十一行、第十
四行、第二十七頁第十二行、第二十八頁第十五行、倒數第四行
），惟原審此次更審於民國九十三年九月二十九日審理時，並未
將上開證人證詞筆錄及文書資料提示或告以要旨，踐行法定調查
程序，予上訴人等得為適當辯解之機會，有前開審判筆錄在卷可
按（見原審重上更(三)卷第一宗第二六八頁至第二八一頁），其所
踐行之訴訟程序，自屬違背法令。(二)、科刑之判決書，須將認定
之事實於事實欄詳為記載，然後於理由內說明其所憑之依據及認
定之理由，使事實與理由兩相一致，方為適法。如事實欄之記載
與理由內之敘述不相符合，即屬判決理由矛盾，其判決當然為違
背法令。原判決事實欄二認定：「丙○○、丁○○復與羅兆聘基
於前開概括之犯意，與新竹縣新豐鄉農會總幹事盧朝杉、該農會
山崎辦事處主任羅吉鑫……共同意圖為自己不法之利益，連續由
羅兆聘……取得不知詳情之貸款人頭多人，以交易價值不高之土
地，與丙○○、丁○○共同於下述時地，分別向新豐鄉農會貸得
高額款項，事後不繳利息，致生損害於新竹縣新豐鄉農會之財產
」等情，緊接其後並載述(一)至(五)等五個背信事實，依前開所載，
原判決事實欄應係認定丁○○與丙○○、羅兆聘、盧朝杉、羅吉
鑫共犯其事實欄二載述之(一)至(五)等五次背信犯行，然原判決理由
欄卻謂：丁○○就原判決事實欄二之(一)所載背信犯行部分，僅係
於貸款後前往繳息或領款，並無證據證明其亦參與該部分之犯行
（見原判決第二十五頁第十一行、第十二行、第三十一頁第十一
行、第十二行），事實欄之記載，與理由內之敘述不相一致，亦
難謂無判決理由矛盾之違誤。又依原判決前開事實欄所示及理由
欄之說明（見原判決第二十九頁第四行至第三十頁第四行），均
僅籠統記載及敘述丁○○與丙○○、羅兆聘、盧朝杉、羅吉鑫共
犯原判決事實欄二之(五)所載之背信犯行，而於丁○○究竟如何與
丙○○等人共犯此部分背信犯行之具體事實，既未於事實欄二之
(五)詳為記載，復未於理由內詳細說明其所憑之依據及認定之理由
，於法亦有未合。(三)、共同被告對於其他共同被告之案件而言，
為被告以外之第三人，本質上屬於證人，為確保被告對於證人之
詰問權，應使共同被告立於證人之地位而為具結陳述，並接受被
告之詰問，其陳述始得作為認定被告犯罪事實之判斷依據。本件
原判決以共同被告乙○○、甲○○、李順興（業經判刑確定）、
羅兆聘（因罹患精神分裂症由第一審另行審理）、丙○○、丁○
○於法務部調查局彰化縣調查站或同局彰化縣調查站（下均稱調
查站）詢問、檢察官偵查或第一審、原審各審審理中不利之供述
，作為認定上訴人等犯行之佐證。然第一審及原審各審並未使上
開共同被告立於證人地位而為具結陳述，並接受上訴人等之詰問
，乃原審此次更審仍逕認上開共同被告於調查站詢問、檢察官偵
查或第一審、原審各審審理中以被告身分所為不利於上訴人等之
陳述，亦得採為認定上訴人等犯罪之證據，並難認為合法。以上
，或為上訴人等上訴意旨所指摘，或係本院得依職權調查之事項
，應認原判決仍有撤銷發回更審之原因。又本件雖屬刑事訴訟法
第三百七十六條第五款所列之案件，惟於八十四年十月二十日修
正刑事訴訟法施行前，原得上訴於第三審法院，且已繫屬於法院
，依刑事訴訟法施行法第五條第一項規定，仍應依施行前之法定
程序終結之，併此敘明。
據上論結，應依刑事訴訟法第三百九十七條、第四百零一條，判
決如主文。
中　　華　　民　　國　九十四　年　　十　　月    六　　日
                      最高法院刑事第十二庭
                          審判長法官  謝　俊　雄
                                法官  陳　世　雄
                                法官  蘇　振　堂
                                法官  吳　信　銘
                                法官  徐　文　亮
      本件正本證明與原本無異
                                      書  記  官
中　　華　　民　　國　九十四　年　　十　　月   十二　 日
                                                    Ｍ
